【裁判字號】    99,易,1037
【裁判日期】    991130
【裁判案由】    詐欺
【裁判全文】
臺灣高雄地方法院刑事判決              99年度易字第1037號
公  訴  人  臺灣高雄地方法院檢察署檢察官
被      告  姚建為
            孫偉欽
            鍾富裕
上列被告因詐欺案件，經檢察官提起公訴（99年度偵字第658 號
），本院判決如下：
    主  文
姚建為幫助犯詐欺取財罪，累犯，處有期徒刑肆月，如易科罰金
，以新臺幣壹仟元折算壹日。
孫偉欽幫助犯詐欺取財罪，累犯，處有期徒刑肆月，如易科罰金
，以新臺幣壹仟元折算壹日。
鍾富裕幫助犯詐欺取財罪，累犯，處有期徒刑參月，如易科罰金
，以新臺幣壹仟元折算壹日。
    事  實
一、姚建為前因施用毒品、詐欺案件，經本院94年度簡字第575
    號、94年度簡字第1479號判決，分別判處有期徒刑4 月、5
    月確定，並經定其應執行有期徒刑8 月確定。再因施用毒品
    案件，先後經本院94年度訴字第1729號判決處有期徒刑1 年
    2 月、94年度簡上字第815 號判決處有期徒刑6 月確定，且
    經定其應執行有期徒刑1 年6 月確定，上開各罪接續執行，
    於民國96年5 月23日假釋出監；前揭2 罪（即有期徒刑1 年
    2 月、6 月）因中華民國九十六年罪犯減刑條例施行，經減
    刑後定其應執行有期徒刑9 月確定，嗣於96年7 月16日因上
    開減刑而視為執行完畢；孫偉欽前因施用毒品案件，經本院
    判處有期徒刑5 月確定，嗣因詐欺案件，再經本院判處應執
    行有期徒刑6 月，上開2 罪經減刑為有期徒刑2 月15日、3
    月，並經定應執行有期徒刑5 月確定，於96年7 月16日因上
    開減刑而視為執行完畢出監；鍾富裕前因施用毒品案件，經
    本院判處有期徒刑4 月確定，甫於96年1 月14日執行完畢。
二、詎仍不知悔改，姚建為、孫偉欽均能預見若將金融機構帳戶
    存摺、提款卡連同密碼交付他人使用，足供他人作為詐騙財
    物匯款之工具，竟仍基於幫助他人詐欺取財之不確定故意，
    由孫偉欽先於97年3 月間（原起訴書誤載為98年，業經公訴
    人當庭更正為97年）之某日，在不詳處所，將其向高雄第二
    信用合作社前鎮分社（下稱二信前鎮分社）申設之帳號0000
    000000000 號帳戶提款卡、密碼，交給姚建為代為出售，姚
    建為遂於不詳時間，以不詳代價出售予姓名年籍不詳之詐騙
    集團成員，供該詐騙集團成員作為詐欺犯行時之帳戶使用。
    另鍾富裕可預見將自己所申辦之行動電話門號SIM 卡，提供
    予不相關之第三人使用，將幫助詐騙集團以該行動電話門號
    實施詐欺取財，以避免司法機關追查，且此一情形發生並不
    違背自己本意，仍於不詳時間地點，將其於97年2 月23日甫
    申辦之0000000000號電話門號之SIM 卡，提供予詐騙集團中
    姓名年籍不詳綽號為「偉仔」之成年男子，供該詐騙集團成
    員作為詐欺犯行時，聯絡被害人所使用之行動電話門號。嗣
    該詐騙集團成員即共同意圖為自己不法之所有，先由該集團
    中1 成年男子於97年3 月21日10時30分許（起訴書誤載為98
    年），撥打辦公室電話予林杰熙佯稱為水利署副署長，並要
    求林杰熙撥打上開門號0000000000行動電話予伊，林杰熙依
    指示撥打該行動電話後，該接聽之詐騙集團成年男子乃再要
    求林杰熙撥打另一電話找1 位王小姐，待林杰熙撥打該電話
    後，該自稱王小姐之詐騙集團成年女子即佯稱係副署長之友
    人，因需款急用請代為幫忙，致林杰熙不疑有他而陷於錯誤
    ，分別於97年3 月21日某時許，將新臺幣（下同）5 萬匯入
    李美慧（業經本院發布通緝中）所申辦之第一商業銀行七賢
    分行（下稱第一銀行）帳號00000000000000號帳戶內、於同
    日20時22分許，匯款3 萬元至孫偉欽上開之二信前鎮分社帳
    戶；另於同年月23日14時許，再匯款3 萬元至前揭孫偉欽二
    信前鎮分行帳戶內。嗣經林杰熙發現遭騙後報警處理，始循
    線查獲上情。
二、案經高雄市政府警察局新興分局報告臺灣高雄地方法院檢察
    署檢察官偵查起訴。
    理  由
一、按被告以外之人於審判外之陳述，雖不符刑事訴訟法第159
    之1 至第159 條之4 之規定，而經當事人於審判程序同意作
    為證據，法院審酌該言詞陳述或書面陳述作成時之情況，認
    為適當者，亦得為證據。當事人、代理人或辯護人於法院調
    查證據時，知有第159 條第1 項不得為證據之情形，而未於
    言詞辯論終結前聲明異議者，視為有前項之同意。刑事訴訟
    法第159 之5 定有明文。查本件檢察官、被告姚建為、孫偉
    欽及鍾富裕均對於本判決所引用之傳聞證據，同意作為證據
    ，本院審酌上開證據作成時之情狀，並無違法或不當等情形
    ，且與本案相關之待證事實具有關聯性，認為以之作為本案
    之證據亦屬適當，爰依前揭規定，認均應有證據能力。
二、訊據被告孫偉欽固坦承曾向二信前鎮分社申設上開之帳戶使
    用；被告姚建為則坦承曾去被告孫偉欽住處；另被告鍾富裕
    則坦承曾申辦門號0000000000行動電話等情，惟均矢口否認
    有幫助詐欺取財之犯行，被告孫偉欽辯稱：上開銀行帳戶係
    用於存放股利，並沒有委託姚建為出售，前幾年收到股利欲
    存入時就找不到該帳戶之存摺，伊於製作警詢筆錄時有飲酒
    ，所以才陳述委託姚建為代為出售帳戶，事後因覺不妥而取
    回，再被姚建為偷走云云；被告姚建為辯稱：伊沒有拿孫偉
    欽的銀行帳戶，更沒有出售予詐騙集團，不知道為何他的帳
    戶會被詐騙集團所使用，伊沒有幫助詐騙集團詐欺取財云云
    ；被告鍾富裕則辯稱：因公司同事綽號「偉仔」說他信用不
    好無法辦理行動電話，請求幫忙購買預付卡，伊遂幫忙申辦
    上開行動電話門號並交予他使用，後來該名「偉仔」之人告
    知該門號遺失，伊知悉後有向電信公司辦理掛失，並未提供
    該行動電話SIM 卡予詐騙集團云云。
三、經查：
（一）上開二信前鎮分社0000000000000 號帳戶，係被告孫偉欽
      所申設，另門號0000000000號行動電話係被告鍾富裕於97
      年2 月23日所申辦等事實，業經被告孫偉欽、鍾富裕供承
      在卷，並有高雄第二信用合作社97年5 月5 日高二信業存
      字第1055號函檢附之顧客新開戶申請書及遠傳電信股份有
      限公司99年5 月19日遠傳（企營）字第09910503427 號函
      在卷可稽（警卷第53頁至第55頁、本院審訴卷第72頁、第
      72-1頁）。又被害人林杰熙分別於97年3 月21日、同日20
      時22分許、同年月23日14時許，遭詐騙集團成員使用上開
      被告鍾富裕申辦之行動電話聯絡，謊稱為水利署副署長之
      友人，需錢急用之方式，致其陷於錯誤，而依指示分別匯
      款5 萬元至同案被告李美慧上開所申設之第一銀行之帳戶
      內、另3 萬元、3 萬元（共計6 萬元）則匯至被告孫偉欽
      前揭所申設之二信前鎮分社帳戶內，並旋即遭提領等情，
      亦據證人即被害人林杰熙於警詢時指訴綦詳，復有上開二
      信前鎮分社帳戶交易資料（被告孫偉欽部分）、第一銀行
      帳戶未登摺帳項查詢清單（同案被告李美慧）、合作金庫
      銀行匯款申請書回條聯、中國信託、合作金庫銀行自動櫃
      員機交易明細單、臺北市政府警察局大安分局新生南路派
      出所陳報單、受理詐騙帳戶通報警示簡便格式表、受理刑
      事案件報案三聯單、受理各類案件紀錄表及內政部警政署
      反詐騙案件紀錄表等資料各1 份附卷可佐（警卷第56頁、
      第72頁、第73頁、第76頁至第81頁），是被告孫偉欽上開
      帳戶、被告鍾富裕上開之行動電話門號確曾遭詐騙集團所
      使用，並向被害人林杰熙詐取前揭所述款項之事實，應堪
      認定。
（二）被告孫偉欽於警詢時陳稱：97年3 月間因我朋友姚建為須
      要帳戶使用，要幫我把帳戶及金融卡轉交給他後賣給詐騙
      集團使用，於是我將上開銀行帳戶資料交給他，但過2 天
      後我發現不對，叫姚建為將該銀行帳戶及金融卡還給我，
      姚建為還給我之後，過幾天姚建為至我住處找我聊天並在
      房間內施用安非他命，姚建為離開後我發現帳戶資料不見
      ，於是打電話給姚建為，起先姚建為不承認，但過幾天後
      他打電話告訴我，叫我打電話至高雄第二信用合作社報掛
      失，他才告訴我上開銀行帳戶已賣給詐騙集團使用，是姚
      建為將我的銀行帳戶偷走，我有設定密碼，密碼寫在「存
      摺最後1 頁」等語（警卷第9 頁至第11頁），嗣於本院準
      備程序中卻供述：我沒有把我的帳戶拿給姚建為請他幫我
      賣出去，之前我母親有留下股票，每年有寄紅利，我要去
      存錢時才發現帳戶不見，不知道何時遺失的，確定帳戶是
      在家裏遺失的，因我曾出去沒有將門關起來，所以遺失的
      話也可能是被認識的人拿走，上開銀行帳戶資料都丟在家
      裡，密碼寫在「提款卡上面」等情（本院99年度審易字第
      1302號卷第58頁，本院卷第61頁）；另於本院審理時以證
      人身分證述時，更翻異前詞證稱：沒有將該銀行帳戶交給
      姚建為，係放在「機車裡面」遺失的，我將密碼寫在「提
      款卡後面」等語（本院卷第112 頁、第113 頁）。因被告
      孫偉欽上開所述有關帳戶保管之情形迥然不同，且提款卡
      密碼書寫之位置亦有所異，遺失之地點更前後互有齟齬，
      如無交付帳戶之行為，則何以事後一再飾詞而使其供述有
      所矛盾；況被告孫偉欽上開之銀行帳戶苟因未關好住處大
      門而遭竊，又何以被告孫偉欽未積極報警處理，且亦僅有
      該銀行之帳戶資料失竊。再者，被告孫偉欽前於94年間，
      即因交付高雄銀行草衙分行、中華郵政股份有限公司高雄
      金福路郵局及華南銀行五甲分行之帳戶資料予詐騙集團，
      幫助詐騙集團詐取他人財物，經本院以95年度簡上字第90
      8 號判決處有期徒刑6 月確定乙節，有上開判決1 份在卷
      可稽（本院卷第124 頁至第126 頁），是被告孫偉欽於本
      案案發前應即知悉交付銀行帳戶予他人，有幫助他人詐欺
      取財之可能性，自無有委託被告姚建為代為出售銀行帳戶
      「後」，再因察覺不對而叫被告姚建為返還之情形，核其
      所辯，亦與常理有悖。揆諸前情，足認被告孫偉欽為謀取
      販賣帳戶之利益，而將銀行帳戶委託被告姚建為出售予詐
      騙集團之事實，應較可採，其所稱交付後要求被告姚建為
      返還，並遭被告姚建為偷走，或在家裡、或因放在機車內
      而遺失云云，應均為卸責之詞，難予採信。雖被告孫偉欽
      尚陳述於製作警詢筆錄前曾飲酒，方為上開之陳述云云，
      惟觀該警詢筆錄係採一問一答方式製作，且被告孫偉欽果
      有飲酒之事實，則於製作警詢筆錄時，即應為製作之員警
      所發現，然該筆錄並未記載被告孫偉欽有飲酒而意識不清
      之情形，另經警察提示犯罪嫌疑人紀錄表供指認，被告孫
      偉欽亦能明確指出被告姚建為之照片無訛，有該指認紀錄
      表1 紙附卷供參（警卷第28頁），顯見被告孫偉欽上開所
      執飲酒之辯稱，應為子虛，不足可採。
（三）又被告姚建為於本院審理時雖證稱從未拿取被告孫偉欽上
      開申設之銀行帳戶等語（本院卷第115 頁），惟其於警詢
      時則供陳：被告孫偉欽原先叫我幫他拿前揭之銀行帳戶去
      賣，但收購銀行存摺者不願意收購第二信用合作社前鎮分
      社存摺，我便拿回去還給他等情明確（警卷第3 頁）。因
      被告孫偉欽確實交付上開銀行帳戶予被告姚建為代為出售
      ，被告姚建為並未返還乙節，業經本院審認如上，且一般
      銀行帳戶如未經列為警示帳戶，應能提供存、提款之用途
      ，不因向何家銀行所申設而有所不同或限制，況詐騙集團
      本即利用他人之銀行帳戶詐騙第三人之匯款，如有人欲出
      售帳戶謀利，且該帳戶使用亦屬正常，則焉有拒絕而不願
      收購之理。此外，被告孫偉欽申設之銀行帳戶，確實遭詐
      騙集團使用並於被害人匯款後旋即提領一空等情，亦如前
      述，足見該帳戶於案發前並未列為警示帳戶而失其存、提
      款之功能，是被告姚建為於警詢之陳述及於本院審理時所
      為之證述，應均為飾詞諉責，難予採信。至被告姚建為雖
      陳稱警詢供述時精神狀況不佳，且其本身亦有精神方面之
      問題云云，惟觀其警詢筆錄，針對員警之詢問均能詳盡敘
      述，另其於94年、95年間所犯之詐欺、施用毒品案件，亦
      未見其辯稱有精神方面之疾病，足認被告姚建為上開所辯
      之情，應為其片面卸責之語，核無可採。
（四）又被告鍾富裕雖以前詞置辯，惟其上開所申辦之行動電話
      ，並未於97年2 、3 月間向電信公司辦理掛失乙節，有遠
      傳電信股份有限公司99年10月5 日遠傳（企營）字第0991
      0902997 號函1 紙在卷可稽（本院卷第70頁），且行動電
      話門號申請並無任何特殊之限制，一般民眾皆得持個人身
      份資料申請取得，而同一人得在不同之電信公司申請數個
      門號使用，更為眾所週知之事實，應無受個人信用是否良
      好而影響其申辦許可之情形。況近年來社會上各式詐財手
      段迭有所聞，而被告鍾富裕竟於不知道該「偉仔」成年男
      子之真實姓名及聯絡方式情況下，即申設電話供該「偉仔
      」之人使用，顯亦與常情相悖。是被告鍾富裕辯稱該「偉
      仔」係其同事，且於97年2 月底、3 月初有辦理掛失云云
      ，均無所據，要難憑採。
（五）按刑法上之故意，可分為直接故意與不確定故意（間接故
      意），所謂「不確定故意」，係指行為人對於構成犯罪之
      事實，預見其發生而其發生並不違背其本意者，刑法第13
      條第2 項定有明文。又個人之金融卡，專有性甚高，並非
      一般自由流通使用之物，縱須交他人使用，亦必基於信賴
      關係或特殊事由，自不可能隨意交予完全不相識之人任意
      使用，更況不肖之徒為掩飾不法行徑，避免執法人員之追
      究處罰，經常利用他人帳戶之存摺、金融卡及密碼轉帳或
      提領犯罪所得，藉以掩蓋犯罪行為之情形，業經新聞及電
      視等大眾傳播系統多所報導，政府亦宣導民眾注意防範；
      另行動電話為一般人用以聯絡之工具，申請手續便利，倘
      欲使用行動電話，則直接向電信公司申辦即可，應無借用
      他人名義之必要，上情應均為一般社會大眾所得知悉。因
      本案發時被告孫偉欽、姚建為、鍾富裕均有多年之工作經
      驗，足認應已具有一般生活智識，而依其智識能力及社會
      生活經驗，對於將申設之帳戶資料、行動電話SIM 卡交予
      不相識之人使用，該帳戶、行動電話將有可能會被作為實
      行犯罪行為之工具一事自應有所預見。雖依卷內事證，無
      證據證明被告孫偉欽、姚建為、鍾富裕知悉詐騙被害人之
      詐騙集團成員如何犯罪，或與詐騙集團成員有何共同正犯
      關係，惟該等詐騙集團成員將被告孫偉欽經由被告姚建為
      交付之帳戶資料及將被告鍾富裕所提供之行動電話，供作
      不法詐騙款項之用，顯然不違反被告等3 人之本意，是被
      告等3 人應有幫助詐欺取財之不確定故意，亦足甚明。
（六）綜上所述，被告孫偉欽、姚建為及鍾富裕主觀上均有幫助
      他人詐欺取財之不確定故意，且客觀上亦有將上開銀行帳
      戶資料、行動電話SIM 卡交予詐騙集團使用，並致使被害
      人林杰熙受有詐騙匯款之事實，是被告孫偉欽、姚建為、
      鍾富裕上開幫助詐欺取財之犯行，事證均足明確，堪以認
      定，應均依法論科。
四、按刑法上之幫助犯，係對於犯罪與正犯有共同之認識，而以
    幫助之意思，對於正犯資以助力，而未參與實施犯罪之行為
    者而言。如未參與實施犯罪構成要件之行為，且係出於幫助
    之意思提供助力，即屬幫助犯，而非共同正犯。本案被告孫
    偉欽、姚建為、鍾富裕基於幫助之不確定故意，提供銀行帳
    戶、行動電話SIM 卡予他人，雖使不法份子得基於詐欺取財
    之犯意，向被害人詐取財物，規避檢警機關之追緝，以遂行
    詐欺取財之犯行，然被告孫偉欽、姚建為及鍾富裕提供銀行
    帳戶資料、行動電話SIM 卡供人使用之行為，並不等同於向
    被害人施以欺罔之詐術行為，且亦無證據證明被告等3 人有
    參與詐欺取財之構成要件行為，衡諸前揭說明，自應論以幫
    助犯。故核被告孫偉欽、姚建為及鍾富裕所為，均係犯刑法
    第30條第1 項前段、第339 條第1 項之幫助詐欺取財罪。又
    被告等3 人並未實際參與詐欺犯行，僅係幫助犯，所犯情節
    較正犯輕微，酌依刑法第30條第2 項規定，均減輕其刑。另
    被告姚建為前因施用毒品、詐欺案件，經本院94年度簡字第
    575 號、94年度簡字第1479號判決，分別判處有期徒刑4 月
    、5 月確定，並經定其應執行有期徒刑8 月確定。再因施用
    毒品案件，先後經本院94年度訴字第1729號判決處有期徒刑
    1 年2 月、94年度簡上字第815 號判決處有期徒刑6 月確定
    ，且經定其應執行有期徒刑1 年6 月確定，並與前開有期徒
    刑8 月接續執行，於96年5 月23日假釋出監；上開2 罪（即
    有期徒刑1 年2 月、6 月）因中華民國九十六年罪犯減刑條
    例施行，經減刑後定其應執行有期徒刑9 月確定，嗣於96年
    7 月16日因上開減刑而視為執行完畢；被告孫偉欽前因施用
    毒品案件，經本院判處有期徒刑5 月確定，嗣因詐欺案件，
    再經本院判處應執行有期徒刑6 月，上開2 罪經減刑為有期
    徒刑2 月15日、3 月，並經定應執行有期徒刑5 月確定，於
    96年7 月16日因上開減刑而視為執行完畢出監；被告鍾富裕
    前因施用毒品案件，經本院判處有期徒刑4 月確定，甫於96
    年1 月14日執行完畢等情，有臺灣高等法院被告前案紀錄表
    3 份附卷足參，是上開被告等3 人於有期徒刑執行完畢後5
    年內，故意再犯本案有期徒刑以上之罪，均為累犯，均應依
    刑法第47條第1 項規定加重其刑。因被告等3 人同時有刑之
    加重、減輕事由，依刑法第71條第1 項之規定，均先加後減
    之。爰審酌被告孫偉欽明知帳戶資料具有專屬性，不得任意
    提供予他人使用，竟為圖不當利益而出售帳戶資料，使詐騙
    集團利用帳戶之存提功能用以詐騙、領取他人之匯款，惡性
    非輕，亦有前案之毒品、詐欺犯行，素行不佳；另被告姚建
    為有多次前案犯行，尚因詐欺案件而經判決確定，應可知悉
    將帳戶出售予他人，將遭不法利用，仍受被告孫偉欽之委託
    代為出售帳戶予詐騙集團使用，可議之處甚重；另被告鍾富
    裕可預見將申辦之行動電話SIM 卡交予第三人，可能遭詐騙
    集團用以聯絡被害人，且有施用毒品之前案犯行，素行不良
    ，仍漠視而逕予提供行動電話SIM 卡予詐騙集團使用；因上
    開被告3 人之犯行，不僅使前揭詐財案件發生，造成被害人
    林杰熙受有共計11萬元（其中5 萬元係匯入同案被告李美慧
    前揭所申設之第一銀行帳戶內）之損失，更使執法人員難以
    追查該詐騙集團，增加被害人求償之困難，且犯後均未能坦
    承犯行，飾詞諉責，亦未與被害人達成和解，所為實屬不該
    ，並參以被告3 人幫助詐騙集團之犯行各有不同，情節各異
    ，暨渠等之犯罪動機、目的、智識程度等一切情狀，分別量
    處如主文所示之刑，並諭知易科罰金之折算標準，以資懲儆
    。
據上論斷，應依刑事訴訟法第299 條第1 項前段，刑法第30條第
1 項前段、第2 項、第339 條第1 項、第47條第1 項、第41條第
1 項前段，刑法施行法第1 條之1 ，判決如主文。
本案經檢察官顏漢文到庭執行職務。
中    華    民    國    99    年    11    月    30    日
                  刑事第十二庭    審判長法  官  黃建榮
                                        法  官  陳川傑
                                        法  官  林勳煜
以上正本證明與原本無異。
如不服本判決應於收受送達後10日內向本院提出上訴書狀，並應
敘述具體理由；如未敘述上訴理由者，應於上訴期間屆滿後20日
內向本院補提理由書（均須按他造當事人之人數附繕本）「切勿
逕送上級法院」。
中    華    民    國    99    年    11    月    30    日
                                        書記官  莊正彬
附錄本判決論罪科刑法條：
中華民國刑法第339 條（普通詐欺罪）
意圖為自己或第三人不法之所有，以詐術使人將本人或第三人之
物交付者，處5 年以下有期徒刑、拘役或科或併科1 千元以下罰
金。
以前項方法得財產上不法之利益或使第三人得之者，亦同。
前2 項之未遂犯罰之。

司法院資訊處製作；財團法人民間司法改革基金會備份。
